臺灣高等法院臺中分院民事判決　93年度上易字第192號
　　上　訴　人　彰化縣員林鎮公所
　　法定代理人　銓重
　　訴訟代理人　楊錫楨律師
　　複　代理人　乙○○
　　被　上訴人　丙○○○
　　訴訟代理人　李淵源律師
　　複　代理人　甲○○
上列當事人間請求拆屋還地事件，上訴人對於中華民國93年4 月
16日臺灣彰化地方法院92年度訴字第282 號第一審判決提起上訴
，本院於94年6月21日言詞辯論終結，判決如下：
    主      文
上訴駁回。
第二審訴訟費用由上訴人負擔。
    事實及理由
一、被上訴人起訴主張：緣坐落彰化縣員林鎮○○段第87之70地
    號、地目建、面積19平方公尺土地（以下稱系爭土地）為被
    上訴人所有，上訴人彰化縣員林鎮公所無合法權源，竟擅自
    占用系爭土地，興建如原審判決附圖所示編號Ｂ、Ｃ之地上
    建物及編號Ａ、Ｄ之建物屋頂，並分別將編號Ｂ、Ｃ建物出
    租予原審被告蕭張彩雲、陳春榮使用，上訴人既為無權占有
    ，爰本於所有權之法律關係，求為判命上訴人彰化縣員林鎮
    公所應拆除編號Ａ、Ｂ、Ｃ、Ｄ地上建物、屋頂，並返還系
    爭土地予被上訴人等語。
二、上訴人則以系爭土地上建物乃日據時代即已建築完成，嗣台
    灣光復後，由當時之台灣政府自日本政府接收而來，則「依
    台灣省各縣市暨鄉鎮公產清查辦法第7條第9款規定，建築物
    為公有，基地為私有者，除依法租賃，及為地上權之登記外
    ，得依法征收之，可以推知敵偽日產建築物，經政府基於公
    權力接收，並充公用時，該建物基地所有人僅能與使用基地
    之政府機關協商辦理租賃事宜，不得主張政府機關為無權占
    有，從而基地所有人不得訴請占用人拆屋還地。」，有最高
    法院74年台上字第2872號判決足資參照。又「按敵偽建築物
    經政府基於公權接收，並充公用時，為達行政之目的，僅許
    基地所有人與使用之政府機關協商辦理，不得主張政府機關
    為無權占有，此由台灣省各縣市暨鄉鎮日產清查辦法第7 條
    第9 款所定建築物為公有，基地為私有者，依法租賃及為地
    上權之登記，可以推知，是上訴人主張被上訴人無權占有，
    訴請拆屋還地，自難認為有理由。」，亦有最高法院70年台
    上字第1275號判決得參。據上，本件系爭土地雖為被上訴人
    所有，惟上訴人占有其上建物非屬無權占有，被上訴人訴請
    拆屋還地，為無理由。被上訴人自民國71年登記取得系爭土
    地後，竟至92年2 月方提起本件訴訟請求拆屋還地，被上訴
    人既然長達20年未主張權利，實乃默示同意上訴人得使用（
    借貸）系爭土地，今被上訴人既無終止使用借貸之意，即訴
    請上訴人拆屋還地，顯無理由。且上訴人於訴訟期間均一再
    與被上訴人洽商租用或承購事宜，奈何被上訴人均無意協商
    ，實有權利濫用之嫌等語，資為抗辯。
三、原審經審酌兩造提出之攻擊防禦方法後，判決上訴人應將坐
    落彰化縣員林鎮○○段第87之70地號內如原審判決附圖所示
    編號Ａ部分面積3平方公尺建物屋頂、Ｂ部分面積2平方公尺
    地上建物、Ｃ部分面積11平方公尺地上建物、Ｄ部分面積3
    平方公尺建物屋頂拆除，並將土地返還予被上訴人。上訴人
    對原審判決不服提起上訴，於本院聲明：(1)原判決第3項關
    於「被告彰化縣員林鎮公所應將坐落彰化縣員林鎮○○段第
    87 之70地號內如附圖所示編號A部分面積3平方公尺建物屋
    頂、B部分面積2平方公尺地上建物、C部分面積11平方公尺
    地上建物、D部分面積3平方公尺建物屋頂拆除，並將土地返
    還予原告與該部分假執行之宣告暨負擔該部分訴訟費用之裁
    判」均廢棄；(2)前項廢棄部分，被上訴人在第一審之訴及假
    執行之聲請均駁回；(3)第一審及第二審訴訟費用均由被上訴
    人負擔。被上訴人於本院答辯聲明則為：(1)上訴駁回；(2)上
    訴費用由上訴人費擔。（被上訴人於原審另訴請原審被告陳
    春榮、蕭張彩雲二人應分別自原審判決附圖所示編號Ｂ、Ｃ
    地上建物遷出，經原審判決被上訴人勝訴在案，原審被告陳
    春榮、蕭張彩雲就其敗訴部分，並未上訴，此部分業已確定
    ，併此敘明。）
四、兩造不爭執之事實：
（一）本件被上訴人起訴主張系爭土地為被上訴人所有，上訴人
      彰化縣員林鎮公所將其上如原審判決附圖所示編號Ｂ、Ｃ
      建物出租予原審被告蕭張彩雲、陳春榮使用等情，業據被
      上訴人提出土地登記謄本、地籍圖謄本為證，上訴人彰化
      縣員林鎮公所對此亦不爭執。
（二）本件如原審判決附圖所示編號Ａ、Ｂ、Ｃ、Ｄ之地上建物
      、屋頂確實占用被上訴人所有系爭土地，業經原審法院會
      同員林地政事務所派員勘測屬實，並有勘驗筆錄及收件日
      期92年5月6日第571號土地複丈成果圖附於原審卷可佐，
      自屬真實。被上訴人主張上訴人無權占有系爭土地之事實
      ，亦經上訴人自認在卷（參本院第2卷第25頁）。
五、按「所有權人對於無權占有或侵奪其所有物者，得請求返還
    之。對於妨害其所有權者，得請求除去之。有妨害其所有權
    之虞者，得請求防止之。」，民法第767條固定有明文。而
    上訴人雖已於本院自認無權占有被上訴人所有之系爭土地，
    惟辯稱主張被上訴人請求拆屋還地為權利濫用，上訴人則否
    認有權利濫用之情形，是以本件之爭點厥為上訴人依民法第
    767條行使其所有權，是否有權利濫用之情形？
（一）按權利之行使，不得違反公共利益，或以損害他人為主要
      目的。行使權利，履行義務，應依誠實及信用方法。民法
      第148條有明文規定；查權利之行使，是否以損害他人為
      主要目的，應就權利人因權利行使所能取得之利益，與他
      人及國家社會因其權利行使所受之損失，比較衡量以定之
      。倘其權利之行使，自己所得利益極少而他人及國家社會
      所受之損失甚大者，非不得視為以損害他人為主要目的，
      此乃權利社會化之基本內涵所必然之解釋（最高法院71年
      台上字第737號判例參照）。
（二）經查，本件經兩造同意由本院委託台灣省土木技師公會鑑
      定，依該公會94年2月2日 (94)省土技字第0568號函鑑定
      結果認為：(1)本件如須拆屋還地，則該土地之垂直投影範
      圍應為最少之屋頂拆除範圍，如拆除屋頂後未作補強或修
      建，則將導致屋外所產生之廢氣進入造成污染；並將使得
      雨水更容易直接進入，以致造成市場內污染泥濘；復因變
      動而影響其原本之日治時代之屋頂木造桁架結構及92、93
      年間修築之鋼骨結構補強設施，勢必影響結構安全而有危
      險之虞。(2)如拆除屋頂後施作適當的補強或修建後，上述
      問題即可解決，為使符合安全結構之要求，同時考慮原日
      據時代之屋頂木造桁架結構及近期修築之鋼骨結構補強設
      施之情況下，本市場之最少拆除屋頂範圍之面積約為99平
      方公尺 (即約30坪)，拆除屋頂後的補強或修建措施及費
      用，應包括拆除清運費用350,000元、帷幕牆體施作工程
      及新舊建物界面之防水工程1,520,000元、地板修復120,0
      00元及地上排水工程80,000元等，其費用合計預估000000
      0元（上開鑑定報告書外放）。經本院要求台灣省土木技
      師公會補充鑑定如以砌磚牆、內牆粉刷、外牆二丁掛施作
      代替帷幕牆體，則總價為336,000元；如以ＲＣ牆、內牆
      粉刷、外牆二丁掛施作代替帷幕牆體，則總價為432,000
      元，有台灣省土木技師公會94年4月13日 (94)省土技字第
      1707號函在卷（本院第1卷第173頁）。
（三）次查，鑑定證人伍勝民雖到庭證稱作玻璃帷幕牆，是考慮
      要有結構強體，且有透光性等語（本院第1卷第158頁），
      然目前系爭土地上之市場牆壁係加強磚牆，並非玻璃帷幕
      牆，且近地面窗戶亦多因攤位擺放商品而無法發揮採光功
      能，僅在近屋頂附近有小窗作為採光用，有照片數幀在卷
      （本院第1卷第34至36頁）及鑑定報告書內之照片及圖6之
      3可稽，且被上訴人收回系爭土地後如何使用猶未可知，
      故以玻璃帷幕牆代之是否必能可以採光實非必然，是以本
      院認拆除系爭屋頂後之補強措施，並無以玻璃帷幕牆代替
      原先磚牆之必要。
（四）系爭土地經被上訴人收回後，上訴人既無以玻璃帷幕牆圍
      起三面之必要如上述，則衡量被上訴人是否有權利濫用之
      情形時，即不應將玻璃帷幕牆所須之費用1,520,000元列
      為考量之因素。經查：
　１、本院認以如現狀之磚牆施作拆除後之三面牆面應係較能與
　　　訴外與本件無涉之市場外觀吻合，且不顯突兀，蓋倘依台
  　　灣省土木技師公會之鑑定意見須拆除屋頂面積約99平方公
    　尺，則其他毋須拆除之市場屋頂及磚牆約為拆除部分之六
      、七倍大，此觀諸鑑定報告書（外放）內圖6之5、6之6甚
      明，是以整體性之考量亦有其必要，是以此部分本院認台
      灣省土木技師公會補充鑑定之砌磚牆、內牆粉刷、外牆二
      丁掛施作代替帷幕牆體之施工方式較為可採。依此部分之
      總價336,000元，再加上上開鑑定報告書所列拆除清運費
      35萬元、地板修復費12萬元及排水工程費8萬元，合計為
      88萬6千元，而被上訴人所有系爭土地為19平方公尺，公
      告現值為每平方公尺38,500元（土地登記簿謄本見原審法
      院92年度員調字第12號卷第6頁），總公告現值731,500元
      ，加4成計算市價為102萬4千1百元，單以被上訴人所得之
      利益與上訴人所受之損害相較，並無顯不相當之情形。
　２、上訴人主張系爭市場自日據時代迄今，有一雙層木造桁架
　　　結構，係具價值之歷史建物，應予保存云云，然被上訴人
  　　返還系爭土地予上訴人後，仍有較之拆除部分約6、7倍大
    　之市場得予保存，並非全部市場拆除，況系爭市場經行政
      院經濟部中部辦公室列為老舊及危險市場，而命彰化縣政
      府予以更新改善，有上訴人所提出之經濟部中部辦公室、
      彰化縣政府及上訴人相關函件在卷可稽（本院第1卷第163
      至169頁），是以系爭市場係屬老舊及危險市場，上訴人
      復未證明系爭市場業經相關機關認定列入古蹟保存，是以
      上訴人主張系爭市場具歷史價值應列入是否權利濫用之考
      量即非可採。
  ３、上訴人復主張渠因系爭市場屬老舊及危險市場，為避免發
      生危險，方在行政院研究發展考核委員會、經濟部及彰化
      縣政府指示及補助經費下進行整建，而花費1500萬元，又
      限於行政院研考會之管考因素必須於92年7月份開始規劃
      設計，於同年10月21日完成發包，並於93年1月完工，而
      被上訴人在本件起訴前或訴訟中，未向法院聲請假處分，
      以禁止上訴人前開依法行政作為，若當時被上訴人能行使
      假處分權利，則上訴人當能向行政院據以提出保留經費暫
      緩整建，以免造成浪費公帑之情況發生，然被上訴人捨此
      不為，致整體整建計畫完成，是其權利迄今方行使而未及
      早主張，亦有濫用及可歸責之處云云，然被上訴人根本無
      從知悉上訴人何時發包整建，如何能苛責被上訴人未聲請
      假處分以禁止上訴人發包，況民法第148條僅規定「權利
      之行使」，不得以損害他人為主要目的，並未規定「權利
      之未行使」，不得以損害他人為主要目的，是上訴人據此
      主張被上訴人權利濫用，亦非有據。況本件被上訴人聲請
      調解係在92年2月13日，上訴人收受繕本係92年3月3日，
      有送達證書在卷，上訴人於其時既已知本件之爭執，並執
      有起訴狀繕本，當可即時轉報經濟部中部辦公室知悉，則
      上訴人捨此不為而再以整建之花費歸責被上訴人，實屬無
      因。
  ４、上訴人再辯稱被上訴人自71年即已登記取得系爭土地後，
      竟至92年2月方提起本件訴訟請求拆屋還地，20年不行使
      其權利，其權利應已失效云云，按民法第769條所定「以
      所有之意思，二十年間和平繼續占有他人未登記之不動產
      者，得請求登記為所有人。」係指未登記之他人不動產而
      言，本件系爭土地既經登記為被上訴人所有，自無上訴人
      所指20年不行使權利即權利失效之情形。
　５、上訴人雖又辯稱本件訴訟期間一再與被上訴人洽商租用或
　  　承購事宜，但被上訴人均無意協商，有權利濫用之嫌云云
      ，然查被上訴人對其所有之系爭土地，本有權決定是否買
      賣或出租，且其中涉及價格是否讓兩造滿意，尚難以被上
      訴人不同意買賣或出租即認為權利濫用，且於本院訴訟程
      序進行中，被上訴人亦不只一次表示可將系爭土地再讓上
      訴人使用一段時間，然須有一確定的時間等語，然上訴人
      則一直無法提出系爭市場可予拆除之確定時間（本院第1
      卷第159頁、176頁、本院第2卷第24頁），而致兩造無法
      達成和解，是以實難認兩造無法和解係可歸責於任何一造
      ，更無涉權利濫用之問題。
  ６、綜上，被上訴人本於所有權人之權利，向無權占用系爭土
      地之上訴人主張拆屋還地，揆諸前開判例意旨，難謂係權
      利濫用，上訴人上開所辯均無可採。
六、綜上所述，本件上訴人主張被上訴人權利濫用，為不足採，
    被上訴人抗辯其為所有權之正當行使尚屬可信。從而，上訴
    人主張本於所有權人物上請求權之法律關係，請求被上訴人
    將系爭土地上之如原審判決附圖所示編號Ａ部分面積3平方
    公尺建物屋頂、Ｂ部分面積2平方公尺地上建物、Ｃ部分面
    積11平方公尺地上建物、Ｄ部分面積3平方公尺建物屋頂拆
    除，並將土地返還予被上訴人，為有理由。原審准許被上訴
    人之請求，於法並無不合。上訴意旨指摘原判決不當，求予
    廢棄改判，為無理由，應予駁回。
據上論結，本件上訴為無理由，依民事訴訟法第449條第1項、第
78條，判決如主文。
中　　華　　民　　國　　94　　年　　7 　　月　　5 　　日
                  民事第二庭審判長法　官  童有德
                                  法　官  謝說容
                                  法　官  蔡秉宸
以上正本係照原本作成。
不得上訴。
                                  書記官  吳宗玲
中　　華　　民　　國　　94　　年　　7 　　月　　6 　　日
                                                      Ｈ
